---
title: "Домашнее задание №4"
author: "Adelya Galimova"
date: "2025-03-30"
output: html_document
---


##### Для групп 1 и 3: Сдавать на почту: akrudenko@edu.hse.ru.


```{r message=FALSE, warning=FALSE}
library(knitr)
library(kableExtra)
library(magrittr)
library(openxlsx)
library(pander)
library(corrplot)
library(caret)
library(FactoMineR)
library(factoextra)
library(devtools)
library(rio)
library(corrplot)
library(psych)
library(ggpubr)
library(REdaS)
```

> 1. Построить корреляционную матрицу, провести тест сферичности Бартлетта для данных по всем ФО, кроме Центрального. Сделать выводы о применимости МГК на выбранном наборе.

```{r}
df <- read.xlsx('russian_regions.xlsx', sheet = 'Data')
```

```{r, echo = FALSE}
desc <- read.xlsx('russian_regions.xlsx', sheet = 'Description of data')
kbl(desc, caption = "Таблица 1. Описание данных", booktabs = T, 
    col.names = c("Переменная", "Описание переменной")) %>% 
  kable_classic_2(html_font = "Cambria", font_size = 10, full_width = F) %>%
  pack_rows("Зависимая переменная", 1, 1) %>%
  pack_rows("Уровень жизни", 2, 3) %>%
  pack_rows("Медицина", 4, 6) %>%
  pack_rows("Экология", 7, 8) %>%
  pack_rows("Рынок труда", 9, 17) %>%
  pack_rows("Прочее", 18, 18)
```

> 2. Провести МГК и определить оптимальное количество ГК для дальнейшего анализа, согласно доле суммарной вариации.

> 3. Построить регрессию на 3 главные компоненты, сделать выводы.

> 4. Сравнить результаты с построенной линейной регрессией на все исходные данные.

