---
title: "ЛР3_R_Вар3_Галимова_МС3"
author: "Аделя Галимова"
date: "2024-12-13"
output: html_document
---
# Лабораторная работа в среде R
## по 3 разделу "Дисперсионный анализ"
## Вариант 3
### Выполнила:
### Студентка БСТ233
### Галимова Аделя 

```{r setup, include=FALSE}
knitr::opts_chunk$set(echo = TRUE)
```

# Раздел 3. Дисперсионный анализ (Anova)
## 3.1. Однофакторный дисперсионный анализ (One-Way ANOVA)
### 3.1.1. Основные понятия 
Проведём дисперсионный анализ на примере данных из задачи $7.47$ из ДКР №3, где удельный объём выручки (тыс. руб./чел.) зависит от 2-ух факторов: численности населения места реализации продукции и соотношения заемных и собственных средств.

Загрузим *Excel*-таблицу с данными из задачи 7.47, а также установим библиотеку *`readxl`*:
```{r, warning=FALSE} 
getwd()
setwd('C:\\Users\\evere\\Desktop\\matstat')
library(readxl)
library('rio')
data = read_excel('var3.xlsx')
```
В данной таблице представлено $12$ наблюдений. Первая переменная: *ratio* - соотношение заемных и собственных средств, со значениями от $1$ до $3$, где $1$ - соотношение заемных и собственных средств от $0$ до $2$, где $2$ - соотношение заемных и собственных средств от $2$ до $6$ , где $3$ - соотношение заемных и собственных средств более $6$. Вторая переменная: *Population* - численность населения места реализации продукции, принимает 4 значения. Третья и последняя переменная: *Revenue* -  информация об удельном объёме выручки. 
Откроем и выведем таблицу: 
```{r df-drop-ok, class.source="bg-success"}
data
```

Начнем с поиска **средних значений** по каждому показателю. Для этого используем функцию `tapply`, принимающую на вход $3$ аргумента: удельный объём выручки (для которого мы собираемся посчитать средние значения), численность населения (по которой мы группируем эти величины) и операция взятия среднего (то, что мы хотим получить). Таким образом мы получим значение *среднего размера выручки по численности населения места реализации продукции или по соотношению заемных и собственных средств*. 
Посмотрим, что получилось:
```{r class.source="bg-warning", class.output="bg-success"}
meanPo = tapply(data$Revenue, data$Population, mean)
meanPo
```
Операция mean, то есть вычисление среднего арифметического, была применена к каждой группе. В результате мы получили 4 средних значения размера выручки.

Далее мы применим ту же операцию вычисления среднего, но теперь группировка будет идти по соотношению заёмных и собственных средств. Выполняем аналогичную операцию, и выводим соответствующие значения.
```{r class.source="bg-warning", class.output="bg-success"}
meanRa = tapply(data$Revenue, data$ratio, mean)
meanRa
```

Мы видим, что в первом случае данные сгруппированны по $4$ группам, во втором - по $3$, а также вычисление среднего арифметического применено к каждой группе.

### 3.1.2. Графическое представление различий между средними изучаемых групп 
Построим 2 графика, которые тоже сгруппируют значения удельной выручки по соответствующим уровням факторов, отдельно для соотношения средств и отдельно для численности населения. Сделаем 1-ую группировку по численности населения. Наша формула - это величины выручки в зависимости от численности населения места реализации, взятые из нашего набора данных. Посмотрим, что даст операция `stripchart()`:

```{r, fig.cap='*Рис. 7. Точечный график зависимости величины удельной выручки от численности населения места реализации продукции (построен с помощью встроенной функции `stripchart`)*'}
stripchart(Revenue ~ Population, data=data, col='purple', 
           ylab='Population', 
           xlab='Revenue', main='Population')
```
На графике (рис. $7$) по оси $X$ откладываются величины удельной выручки (тыс. руб./чел.), по оси $Y$ - категории фактора, т.е.  удельную выручку для предприятий с местами реализации, где население от $0$ до $10$, от $10$ до $50$, от $50$ до $100$, более $100$ тысяч человек. Здесь можно заметить некоторую тенденцию, что в среднем значения удельной выручки предприятия с ростом населения места реализации прдукции увеличиваются. Тем не менее, визуально однозначного вывода сделать нельзя, нужно будет применить более строгие критерии. 
Аналогичный график мы построим для соотношения заёмных и собственных средств:

```{r, fig.cap='*Рис. 8. Точечный график зависимости величины удельной выручки от соотношения средств предприятия (построен с помощью встроенной функции `stripchart`)*'}
stripchart(Revenue ~ ratio, data=data, col='chartreuse1', 
           ylab='ratio', 
           xlab='Revenue', main='ratio')
```

На рис. $8$ мы получили похожий график, на котором по оси $X$ откладываются значения удельной выручки, а по $Y$ - соотношение заемных и собственных средств. То есть имеем выручку для предприятий с соотношением заемных и собственных средств от $0$ до $2$, от $2$ до $6$ и более $6$. Графически здесь наблюдается явное отличие средних, но это требует более строгой проверки.

Кроме того, можно изобразить значения средних по численности населения места реализации продукции. В данном случае численность населения откладывается по оси $X$, а средние значения удельной выручки по оси $Y$. 
По этому графику мы также можем наблюдать тенденцию возрастания выручки по мере роста населения места реализации продукции:

```{r, fig.cap='*Рис. 9. Точечный график зависимости средней величины удельной выручки от численности населения места реализации продукции (построен с помощью встроенной функции `plot`)*'}
plot(meanPo, type='o', col='magenta', 
     xlab='Population', 
     ylab='Revenue')
```
Далее построим аналогичный график для соотношения заемных и собственных средств предприятия (рис.$10$):

```{r, fig.cap='*Рис. 10. Точечный график зависимости средней величины удельной выручки от соотношения заемных и собственных средств предприятия (построен с помощью встроенной функции `plot`)*'}
plot(meanRa, type='o', col='firebrick3', 
     xlab='Ratio', 
     ylab='Revenue')
```
Здесь мы наблюдаем, что $3$ тип по соотношению заемных и собственных средств приносит наибольшую среднюю удельную выручку, гораздо меньше $2$ и $1$ виды, но нам необходимо проверить, является ли данное различие статистически значимым. На этот вопрос нам поможет ответить дисперсионный анализ, который будет проведён позже.

Также на этапе предварительного анализа можно построить более информативные графики, например, `box plot`. Ящичковые диаграммы можно построить, сгруппировав наблюдения по численности населения или соотношению заемных и собственных средств предприятия.

Теперь построим график типа `box plot` для численности населения:

```{r, fig.cap='*Рис. 11. Ящичковая диаграмма (`box plot`) величины удельной выручки в зависимости от численности населения (построена с помощью встроенной функции `boxplot`)*'}
boxplot(Revenue ~ Population, data=data, ylab='Revenue', col='magenta')
```
На рис. $11$ мы видим аналогичную с рис. $9$ ситуацию, то есть рост среднего значения удельной выручки для предприятий с большим по численности населения местом реализации продукции, т.е. среднее значение выручки для предприятий с местом реализации, где население более $100$ тыс. чел., значительно выше среднего значения для предприятий с местом реализации продукции, где численность населения от $50$ до $100$ тыс. чел. Благодаря подобным графикам мы уже можем видеть, что интерквартильные размахи групп незначительно пересекаются, а на уровне численности населения от $10$ до $50$ тыс. чел. величина удельной выручки наболее асимметричная, в то время как на уровне численности более $100$ тыс. чел. данные сгруппированы с наименьшей вариацией значений признака. Тем не менее вопрос «Являются ли эти различия статистически значимыми?» остается по-прежнему открытым.

Аналогичный график строим по категориям соотношения средств предприятия (рис. $12$):

```{r, fig.cap='*Рис. 12. Ящичковая диаграмма (`box plot`) величины удельной выручки в зависимости от величины соотношения заемных и собственных средств предприятия (построена с помощью встроенной функции `boxplot`)*'}
boxplot(Revenue ~ ratio, data=data, ylab='Revenue', col='darkslategray1')
```

На рис. $12$ та же тенденция, что и на графике средних (рис. $10$), то есть мы можем наблюдать рост удельной выручки в зависимости от типа соотношения средств предприятия, также при сравнении медиан в каждой группе соотношения средств тенденция роста неявна, но при этом интерквартильные размахи $3$-ёх групп значительно пересекаются. Тем не менее, мы все еще точно не можем утверждать, являются ли различия статистически значимыми. 

Теперь построим скрипичную диаграмму для наших данных, но перед этим установим пакет *`ggplot2`*:

```{r}
library('ggplot2')
```

Установим категориальный (факторный) тип переменной *ratio*:

```{r}
data$ratio <- as.factor(data$ratio)
```

И зададим скрипичный график:

```{r, fig.cap='*Рис. 13.1. Скрипичная диаграмма (violin plot) величины удельной выручки предприятия в зависимости от типа соотношения заемных и собственных средств*'}
p <- ggplot(data, 
            aes(x=ratio, y=Revenue, fill= ratio)) + geom_violin(trim=FALSE) 
p
```

Можно заметить, чтот параметр `trim` мы задали равным `FALSE`. Это для того чтобы на графике не были обрезаны хвосты распределений. Как можем наблюдать, рис. $13.1$ более информативен, чем рис. $12$ - мы имеем гораздо больше информации о распределении признака внутри каждой группы. Для удобства мы можем повернуть скрипичную диаграмму набок, то есть поменять оси местами (рис. $13.2$):

```{r, fig.cap='*Рис. 13.2. Перевернутая скрипичная диаграмма (violin plot) величины удельной выручки предприятия в зависимости от типа соотношения заемных и собственных средств*'}
p + coord_flip()
```

Также в `среде R` есть возможность наложить на скрипичную диаграмму ящичковую (рис. $14.1$):

```{r, fig.cap='*Рис. 14.1. Скрипичная и ящичковая диаграммы величины удельной выручки предприятия в зависимости от типа соотношения заемных и собственных средств*'}
p + geom_boxplot(width=0.2)
```

Функция наложения скрипичной диаграммы и диаграммы рассеяния также может оказаться удобной (рис. $14.2$):

```{r fig.cap='*Рис.14.2. Скрипичная диаграмма и диаграмма рассеяния величины удельного объёма выручки в зависимости от соотношения заемных и собственных средств*', message=FALSE}
p + geom_dotplot(binaxis='y', stackdir='center', dotsize=1)
```

Установим категориальный (факторный) тип переменной $Population$:

```{r}
data$Population <- as.factor(data$Population)
```

И зададим скрипичный график:

```{r, fig.cap='*Рис. 15.1. Скрипичная диаграмма (violin plot) величины удельного объёма выручки предприятия в зависимости от численности населения места реализации продукции*'}
p1 <- ggplot(data, 
            aes(x=Population, y=Revenue, fill= Population)) + geom_violin(trim=FALSE) 
p1
```

Параметр `trim` мы задали равным `FALSE` для того, чтобы на графике не были обрезаны хвосты распределений. Как видим, диаграмма на рис. $15.1$ более информативна, чем на рис. $11$ - мы имеем гораздо больше информации о распределении признака внутри каждой группы. Для удобства мы можем повернуть скрипичную диаграмму набок - поменять оси местами (рис. $15.2$):

```{r, fig.cap='*Рис. 15.2. Перевернутая скрипичная диаграмма (violin plot) величины удельной выручки предприятия в зависимости от численности населения места реализации продукции*'}
p1 + coord_flip()
```

Также в `среде R` есть возможность наложить на скрипичную диаграмму ящичковую (рис. $16.1$)

```{r, fig.cap='*Рис. 16.1. Скрипичная и ящичковая диаграммы величины удельного объёма выручки предприятия в зависимости от численности населения места реализации продукции*', message=FALSE}
p1 + geom_boxplot(width=0.2)
```

Функция наложения скрипичной диаграммы и диаграммы рассеяния также может оказаться удобной (рис. $16.2$):

```{r, fig.cap='*Рис. 16.2. Скрипичная диаграмма и диаграмма рассеяния величины удельного объёма выручки предприятия в зависимости от численности населения места реализации продукции*', message=FALSE}
p1 + geom_dotplot(binaxis='y', stackdir='center', dotsize=1)
```

### 3.1.3. Проведение однофакторного дисперсионного анализа в R


Перейдем непосредственно к дисперсионному анализу. Основными предпосылками к применению дисперсионного анализа являются требования, чтобы:

1)  наблюдения подчинялись **нормальному закону**,

2)  дисперсии в группах были примерно **равны**.

Перед применением статистических тестов визуально мы в том числе можем проверить, соответствует ли распределение удельной выручки предприятия нормальному, например, с помощью графика квантиль-квантиль (`quantile-quantile plot`). Построим такой график с помощью пакета *`car`* (рис. $17$).

```{r, fig.cap='*Рис. 17. График квантиль-квантиль величины удельного объёма выручки и нормального распределения (построен с помощью функции `qqPlot` пакета *`car`*)*', message=FALSE}
library('car') 
qqPlot(data$Revenue)
```

На графике (рис. $17$) можем визуально оценить подгонку теоретического распределения к наблюдаемым значениям. Мы можем наблюдать, что сопоставимость достаточно высока, точки наблюдаемых значений сосредоточены вдоль прямой равенства эмпирических и теоретических квантилей, поэтому можно предположить, что удельный объём выручки подчиняется **нормальному распределению**.

Теперь формально *проверим*, что наша выборка действительно *подчиняется нормальному распределению*. В данном случае переменной, используемой для проведения дисперсионного анализа, является удельный объём выручки. Именно для нее мы проверим гипотезу о нормальности. Для этого существует достаточно тестов, мы же применим *критерий Шапиро-Уилка*, наиболее подходящий для подобных малых выборок, как наша.

```{r class.source="bg-warning", class.output="bg-success"}
shapiro.test(data$Revenue)
```

Как можем наблюдать, значение `p-value` = $0.6989$ больше заданного $5$% уровня значимости (да и любого разумного), значит, **нулевая гипотеза о соответствии зависимой переменной нормальному распределению в нашем случае <span style="color: red;">не отвергается</span>**, следовательно, мы можем применять дисперсионный анализ.

Теперь проверим 2-ую предпосылку применения дисперсионного анализа -- однородность дисперсий между уровнями каждого фактора с помощью *теста Левене* -- используем функцию `leveneTest` из пакета *`car`*.

Проверим тип наших переменных, поскольку `тест Левене` работает только с факторным типом данных: 

```{r class.source="bg-warning", class.output="bg-success"}
str(data$ratio)

str(data$Population)
```
Получили, что обе переменные - **факторные**, что необходимо для корректного проведения дисперсионного анализа.

Теперь можно провести *тест Левене* с медианами по умолчанию и средними дополнительно:

```{r class.source="bg-warning", class.output="bg-success"}
leveneTest(data$Revenue, data$ratio)

leveneTest(data$Revenue, data$ratio, center=mean)
```

В обоих случаях `p-value` ($0.6104$ и $0.5694$) больше любого разумного уровня значимости, поэтому **нулевая гипотеза об однородности дисперсий между группами фактора соотношения заемных и собственных средств <span style="color: red;">не отвергается</span>**.

То же самое проводим с фактором численности населения места реализации:

```{r class.source="bg-warning", class.output="bg-success"}
leveneTest(data$Revenue, data$Population)

leveneTest(data$Revenue, data$Population, center=mean)
```

В обоих случаях `p-value` ($0.833$ и $0.4872$) больше любого разумного уровня значимости, поэтому **нулевая гипотеза об однородности дисперсий между группами фактора численности населения тоже <span style="color: red;">не отвергается</span>**.

Итак, все предпосылки применения дисперсионного анализа проверены, в таком случае можем приступать к самому анализу.

Дисперсионный анализ в пакете R реализуем функцией `aov()` --- *analysis of variance*, анализ дисперсии. Но несмотря на свое название, дисперсионный анализ проверяет гипотезу о равенстве средних, а не дисперсий. То есть анализируются дисперсии, но вывод получается о том, равны ли средние при разных уровнях фактора или нет.

Для начала мы проверим гипотезу о том, что значения удельного объёма выручки равны в среднем по всем видам численности населения места реализации продукции. Для этого выполним дисперсионный анализ и сразу выведем результаты. То есть мы в операцию `summary()` подставляем операцию *analysis of variance* -- используем вложенную функцию. В данном случае эта команда выполнит нам однофакторный дисперсионный анализ для фактора "численность населения". То есть на **2-ой фактор** в данном случае мы не обращаем внимания, как будто его нет. Перед нами появляется таблица с основными результатами.

Нулевая гипотеза, проверяемая в дисперсионном анализе - что средние всех уровней фактора численности населения места реализации продукции равны (фактор не влияет на зависимую переменную $Y$):

```{r class.source="bg-warning", class.output="bg-success"}
summary(aov(data$Revenue ~ data$Population))
```

В данном случае мы должны посмотреть на значение `p-value` = $0.0154$, и оно меньше, чем $0.05$ - заданный уровень значимости. Соответственно: **гипотеза о равенстве средних по уровням данного фактора <span style="color: red;">отвергается</span> на уровне значимости $\alpha = 0.05$**. Следовательно, можно сделать вывод о том, что *численность населения места реализации продукции предприятия влияет на удельный объём его выручки*.

Проведём аналогичный анализ для 2-ой переменной - **типа соотношения заёмных и собственных средств предприятия**. 
Это будет тоже однофакторный дисперсионный анализ без рассмотрения другого фактора.

```{r class.source="bg-warning", class.output="bg-success"}
summary(aov(data$Revenue ~ data$ratio))
```

Здесь также проверяется гипотеза о том, что средние равны, но в отличие от предыдущего случая, значение `p-value` = $0.921$ у нас получилось больше, чем $0.001$ (заданный уровень значимости). Соответственно: **гипотеза о равенстве средних по уровням фактора соотношения заемных и собственных средств предприятия <span style="color: red;">не отвергается</span> на уровне значимости $\alpha = 0.001$**. Следовательно, мы можем сделать вывод о том, что соотношение заемных и собственных средств **не влияет** на удельный объём выручки или по данной выборке (очень небольшого объема) влияние фактора не доказано*.

## 3.2. Двухфакторный дисперсионный анализ (Two-Way ANOVA)

Проведём двухфакторный дисперсионный анализ, когда в рассмотрение будут включены оба фактора.

### 3.2.1. Без учета взаимодействия факторов ($n=1$)

Поскольку в исходной таблице было по одному наблюдению в каждой ячейке, мы не можем рассматривать эффект взаимодействия факторов. То есть просто добавляем теперь влияние 2-ух факторов в нашу модель:

```{r class.source="bg-warning", class.output="bg-success"}
summary(aov(data$Revenue ~ data$ratio + data$Population))
```

В данном случае дисперсии немного перераспределились, как раз по 2-ум предположительно влияющим факторам. У нас часть дисперсии объясняется фактором численности населения места реализации продукции, часть дисперсии объясняется влиянием типа соотношения средств предприятия, и также, естественно, присутствует остаточная дисперсия. Сами эти значения (суммы квадратов) указаны во 2-ом столбце.

В последнем столбце мы видим значение `p-value` для проверки гипотез о равенстве средних по всем уровням соответствующего фактора. И для численности населения места реализации продукции (`p-value`= $0.0417$), и для соотношения средств предприятия (`p-value` = $0.824$), оба значения больше $0.001$, в таком случае с малой статистической значимостью мы **<span style="color: red;">принимаем гипотезы</span> о равенстве средних по обоим факторам и выносим решение об отсутствии существенного влияния на величину удельного объма выручки предприятия**. Можно добавить, что если бы заданный уровень значимости был $\alpha = 0.05$, то с достаточно высокой статистической значимостью мы **<span style="color: red;">отклоняем</span> гипотезы о равенстве средних по обоим факторам и выносим решение об их существенном влиянии на величину удельного объма выручки предприятия**.

### 3.2.2. Проверка равенства средних выбранных уровней (*post hoc tests*) -- *тест Тьюки*

Тесты на проверку равенства средних конкретных уровней изучаемого фактора -- так называемые *рost hoc тесты* являются важным и ценным инструментом в дисперсионном анализе. Они позволяют сравнить средние 2-ух интересующих нас выбранных уровней и ответить на важный для исследователя вопрос (на который не отвечает проведение дисперсионного анализа в рассмотренном выше виде -- там мы отвечаем только на вопрос "есть ли между хотя бы какими-либо уровнями различия, или их нет") -- "между какими уровнями фактора различия существенны, а между какими не являются статистически значимыми".

Тест Тьюки - это наиболее распространенный и рекомендуемый тест, один из тех тестов, которые позволяют учитывать поправку на множественную проверку гипотез, при этом не являясь слишком консервативными и не теряя в статистической значимости результатов. Размеры наших выборок одинаковы, поэтому будем использовать именно его.

Проведем тест Тьюки `TukeyHSD` для сравнения среднего удельного объёма выручки предприятия между численностью населения места реализации его продукции:

```{r class.source="bg-warning", class.output="bg-success"}
anova_data <- aov(data$Revenue ~ data$Population) 
summary(anova_data)
TukeyHSD(anova_data)
```

Результат проведения теста Тьюки приведён в нижней части кода: в первом столбце содержатся номера сравниваемых групп, во втором - оценка разницы в уровнях, в третьем и четвёртом - нижняя и верхняя границы $95$%-го доверительного интервала, а последний столбец содержит в себе `p-value`.

Как можно видеть, почти для всех групп доверительный интервал содержит $0$, а `p-value` превышают значение $0.05$, вследствие чего **нулевая гипотеза о равенстве средних <span style="color: red;">не отвергается</span> на заданном уровне значимости**. Однако для одной группы (`более 100` и `0 - 10`, строка 3) **нулевая гипотеза <span style="color: red;">отвергается</span> с вероятностью ошибки $0.05$**, поскольку `p-value`=$0.0114$ < $\alpha = 0.05$, а соответствующий доверительный интервал не включает в себя $0$.

Но при этом данный вывод не подтверждается результатами проверки основной гипотезы дисперсионного анализа, представленными в верхней части кода (были рассмотрены в разделе $3.2.1$): `p-value` ($𝐹_{набл.}$) = $0.0154 < \alpha = 0.05$, вследствие чего **нулевая гипотеза о равенстве средних выбранных уровней <span style="color: red;">отвергается</span> с вероятностью ошибки** $\alpha = 0.05$ в пользу альтернативной: хотя бы между какими-то двумя средними уровнями существуют значимые различия.

Сейчас покажем наглядно полученные результаты теста, построив $95$-процентные доверительные интервалы для всех категорий численности населения места реализации продукции (рис. $18$):

```{r, fig.cap='*Рис. 18. Доверительные интервалы с надежностью 0,95 для разницы средних выборных категорий численности населения места реализации продукции*'}
tukey <- TukeyHSD(anova_data) 
plot(tukey, col='gray0')
```

Эта визуализация подтверждает полученные выше результаты - как можно видеть, почти для всех групп доверительный интервал содержит $0$, вследствие чего **нулевая гипотеза о равенстве средних <span style="color: red;">не отвергается</span> на заданном уровне значимости** (левая граница доверительного интервала - отрицательна, правая положительна - т.е. не можем сказать, у какого из уровней фактора больше, а у какого меньше средний удельный объём выручки согласно доверительному интервалу).

Однако для группы (более $100$ и $0 - 10$, сверху $3$-й график) доверительный интервал не включает в себя $0$ - поэтому **нулевая гипотеза для этой пары средних <span style="color: red;">отвергается</span> с вероятностью ошибки $\alpha = 0.05$**, и различия между этими уровнями фактора численности населения статистически значимы. Иначе говоря, удельный объём выручки существенно различается лишь у предприятий с местом реализации, где численность населения *более 100 тыс. чел.* и также где численность *менее 10 тыс. чел.*

Теперь проведем тест Тьюки `TukeyHSD` для сравнения среднего удельного объёма выручки от типа соотношения заемных и собственных средств предприятия:

```{r class.source="bg-warning", class.output="bg-success"}
anova_data1 <- aov(data$Revenue ~ data$ratio) 
summary(anova_data1)
TukeyHSD(anova_data1)
```

Результат проведения теста Тьюки приведён в нижней части кода. Как можем наблюдать, доверительный интервал для всех групп содержит $0$, а `p-value` превышают $0.05$, вследствие чего **нулевая гипотеза о равенстве средних <span style="color: red;">не отвергается</span> на заданном уровне значимости**.

Этот вывод подтверждается результатами проверки основной гипотезы дисперсионного анализа, представленными в верхней части кода: `p-value` ($𝐹_{набл.}$) = $0.921 > \alpha = 0.05$, вследствие чего **нулевая гипотеза о равенстве средних выбранных уровней <span style="color: red;">не отвергается</span> на уровне значимости** $\alpha = 0.05$, то есть соотношение заемных и собственных средств предприятия не влияет на удельный объём его выручки или по данной выборке влияние фактора не доказано.

Теперь можем визуализировать полученные результаты теста, построив $95%$-ные доверительные интервалы для всех типов соотношения средств (рис. $19$):

```{r, fig.cap='*Рис. 19. Доверительные интервалы с надежностью 0,95 для разницы средних выборных в зависимости от соотношения заемных и собственных средств предприятия*'}
tukey <- TukeyHSD(anova_data1) 
plot(tukey)
```

Эта визуализация подтверждает полученные выше результаты - как можно видеть, для всех групп доверительный интервал содержит $0$, вследствие чего **нулевая гипотеза о равенстве средних <span style="color: red;">не отвергается</span> на заданном уровне значимости** (левая граница доверительного интервала отрицательна, правая положительна - т.е. непонятно, у какого из уровней фактора больше, а у какого меньше средний удельный объём выручки согласно доверительному интервалу).
